【裁判字號】    89,訴,2539
【裁判日期】    891212
【裁判案由】    損害賠償
【裁判全文】
臺灣臺北地方法院民事判決  八十九年度訴字第二五三九號
    原      告  甲○○
    訴訟代理人  王樹林律師
    被      告  王御建設股份有限公司  設臺北市○○路二０六號十四樓
    法定代理人  乙○○      住.
    訴訟代理人  錢裕國律師
右當事人間損害賠償事件，本院判決如左：
        主      文
被告應給付原告新台幣陸拾伍萬肆仟貳佰肆拾元及自民國八十九年六月二十一日日起
至清償日止，按週年利率百分之五計算之利息。
原告其餘之訴駁回。
訴訟費用由被告負擔百分之三十五，其餘由原告負擔。
本判決於原告以新台幣貳拾壹萬捌仟元供擔保後，得假執行。但被告如於假執行程序
實施前，以新台幣陸拾伍萬肆仟貳佰肆拾元原告預供擔保，得免為假執行。
原告其餘假執行之聲請駁回。
        事      實
甲、原告方面：
    一、聲明：
        （一）被告應給付原告新臺幣（下同）壹佰捌拾伍萬柒仟肆佰肆拾元及自本
              件起訴狀繕本送達被告翌日起至清償日止，按年息百分之五計算之利
              息。
        （二）原告願供擔保請宣告假執行。
    二、陳述：
        （一）被告於民國八十五年六月二十八日，以總價七百五十二萬元，向被告
              購買坐落臺北縣中和市○○○段一五六地號之「雲坊利多」第Ａ棟第
              四樓房屋之預屋，且於當日雙方即簽訂房地買賣契約書，並依前開契
              約書第七條規定，被告應自簽訂契約之日起三百六十五個日曆天內即
              八十六年六月二十八日前，將使用執照及所有權狀併同房地交付原告
              ，否則即屬違約，但因不可抗力致不能如期交出房地者，由雙方視實
              際需要協定期限以延展。其延展期限不加收滯納金。
        （二）被告因前揭土地之所有權人即訴外人何長祥等人，拒絕將前揭土地所
              有權移轉登記予被告，被告乃向臺灣板橋地方法院提起移轉所有權之
              訴，於訴訟繫屬中，因訴外人何長祥等人聲請，法院於八十五年十月
              十一日向臺北縣政府工務局調得前揭房屋之八十三年中建字第一三九
              九號及一三八四號建造執照全卷，致本件使用執照申請審閱手續全部
              停止，嗣該院於八十六年三月二十日始將上開建造執照資料交還臺北
              縣政府工務局等情，有本院八十七年度訴字第一０四三號民事判決被
              告敗訴確定，其所調查之事證在卷足稽，是自八十五年十月十一日起
              至八十六年三月二十日止之臺灣板橋地方法院調上揭建造執照案卷閱
              期間，乃屬前揭契約書第七條約定之不可歸責於被告之事由至明。
        （三）依前揭契約第十二條第一款約定，除不可抗力之事由外，被告逾期交
              付房地，每逾一日應房地總價千分之一計付違約金予原告，如前所述
              ，於八十六年六月二十八日前，被告應將使用執照及所有權狀併同房
              地交付原告，雖被告自八十五年十月十一日起至八十六年三月二十日
              止之期間，因不可歸責於其之事由，致未能進行申請建造執照之手續
              ，然其事由亦不影響被告自八十六年六月二十九日起算之之遲延日期
              。又被告遲至八十七年三月二日始將前揭房地之所有權狀併同房地交
              付原告，自八十六年六月二十九日起至八十七年三月二日止，被告遲
              延之日數共計二百四十七天，應給付原告違約金為一百八十五萬七千
              四百四十元。
        （四）依民法第二百五十條第二項規定，違約金原則上視為因不履行而生損
              害之賠償總額。其損害額若干？係出諸法律之擬制，當事人實際上是
              否有損害，法院並不作實質上之判斷。法院於受理是類事件時，僅能
              判斷被請求之一方有無違約，並不認定有無損害。又前揭契約書為被
              告自訂之定型化契約，有關違約金之計算方式，乃被告經詳細評估其
              若無法如期交屋時，依據一般客觀事實、社會經濟狀況及若即期交屋
              ，原告所得之享受之一切利益等情後，所自訂若逾時，每日按總價千
              分之一計算違約金，以賠償原告之損害，換言之，即被告於自行訂定
              時，已詳細評估原告所受之損害及損失利益等情，所為之損害賠償總
              額之預定。以及斟酌原告所購買之前揭房地為四樓，面積約六十五點
              一六坪，使用目的及經濟效益等情，認被告所自訂之前揭計算違約金
              方式，應無過高之情形，故無酌減之必要。
        （五）前揭違約金乃未有確定期限之債務，被告雖自八十六年六月二十九日
              起付遲延責任，惟該違約金之請求乃須經催告，被告未能履行時，始
              負遲延責任，乃請求被告自本件起訴繕本送達之翌日起，按週年利率
              百分之五計算之法定利息。
        （六）被告真正申請使用執照之日期係八十六年六月十一日，並非八十五年
              八月二日，期間之遲延係可歸責於被告：
              臺北縣政府工務局函覆臺灣高等法院稱被告於八十五年八月二日所申
              請使用執照之資料，因申請填寫不全、未檢附原執照或竣工照片，未
              附未損壞公共設施等可歸責於被告之事由，而遭通知補正；嗣被告於
              八十六年一月八日再申請使用執照，惟再次遭通知補正；復被告於八
              十六年四月十一日再次申請，又遭退件，直至八十六年六月十一日第
              四次申請使用執照，始經臺北縣工務局於翌月十九日即核准發照。足
              證被告真正申請使用執照之日期係八十六年六月十一日，並非被告所
              稱八十五年八月二日，期間一再耽擱，係可歸責於被告之事由。
        （七）原告請求給付違約金，其截算日係以各該所有權狀記載之日期為據：
          １、建築物完成後，始得向主管機關申請核發使用執照，嗣經核發使用執
              照，始得以之向該管地政事務所申請建物所有權第一次登記，並發給
              所有權狀予原告，再由被告據以移轉登記予原告，及交付登記名義為
              原告之所有權狀予原告。
          ２、截算日之計算，係依據兩造所簽訂前揭契約第七條約定之交付所有權
              狀之日期，至於交屋日期當更在被告交付所有權狀之後，而原告之請
              求係以所有權狀所載之日期為交付權狀之日，自不必對日後交屋日再
              負舉證之責。
    三、證據：提出前揭房地買賣契約書、鈞院八十七年度訴字第一０四三號民事判
              決、前揭房屋及土地所有權狀、臺灣高等法院八十九年七月三日院賓
              民漢字第八七九一號函、臺北縣工務局八十九年七月二十九日八九北
              工施字第Ｂ三一六八號函等件各乙份為證。
乙、被告方面：
    一、聲明：
        （一）駁回原告之訴及假執行之聲請。
        （二）如受不利之判決，願供擔保免為假執行。
    二、陳述：
        （一）被告興建前揭房屋，早於八十五年七月三十日即已完工，同年八月二
              日即申請使用執照，同年八月三日並會勘消防單位，本可按期取得使
              用執照，嗣所以發生遲延，係因訴外人即合建之地主何長祥等人無端
              不按約定移轉土地所有權，被告乃履行買賣合約，主張正當權利乃對
              渠等提起訴訟，經臺灣板橋地方法院以八十五年度訴字第五八三號受
              理在案，並於八十五年十月十一日向臺北縣工務局調閱前揭建物之八
              十三年中建字第一三九九號及一三八四號建造執照全卷，以致本件使
              用執照申請審閱手續全部停止，須俟臺灣板橋地方法院將全部資料退
              回始能繼續處理。迨至八十六年三月二十始將上揭建造執照案卷交還
              臺北縣政府工務局，故雖被告隨即立即進行領照事宜，但仍至八十六
              年七月十九日始領得使用執照，有該案之判決書可稽，且為原告所自
              認，且被告已以八十六年十月二十四日函，將上開緣由向原告等買受
              人釋明，是取得使用執照之期間容有遲延，咎不在被告。又被告自取
              得前揭使用執照後，即將之交與代書辦理建物登記事項，因手續尚須
              經地政機關測量、分劃、計算、公告稅捐、設籍等會客各課室辦理，
              故於八十六年十月四日登記為被告名義之所有權始行核發，此為一般
              正常作業過程，其間絕無可歸責於被告之處。
        （二）原告未對其所主張之交屋日舉證，被告因使用執照申請未獲核准，於
              八十六年九月十日即曾函告買受人辦理過戶及貸款手續，純因原告為
              謀得免付購屋尾款，乃以公共設施不當等由，藉詞拖延交屋，致辦理
              過戶及交屋期間遭致延宕，乃原告受領遲延，應負民法第二百三十四
              條之遲延責任。再者，本件系爭房屋早於八十六年十月四日即經核發
              所有權狀予被告，而得移轉過戶，若非原告拒絕受領及辦理移轉登記
              ，被告豈有已經核發所有權狀而故意不移轉之理。
        （三）原告迄今仍積欠被告部分購屋款項，被告已對起訴請求，買賣價金之
              給付與買賣標的物之交付，自屬有對價關係，從而被告可行使同時履
              行抗辯，如鈞院遽為准許原告之請求，自有違誤。
        （四）按約定之違約金額過高者，法院得減至相當之金額，民法第二百五十
              二條定有明文，又違約金是否相當，需依一般客觀事實，社會經濟狀
              況及債務人若能如期履行債務，債權人可得享受之一切利益為酌定之
              標準（最高法院八十六年台上字第一０八四號民事判決參照）。如前
              所述，本件遲延交屋之原因，乃不可歸責於原告之事由所造成，退步
              言之，若認被告仍需依約給付違約金時，依據契約第十二條約定，每
              逾一日即依房地總價千分之一計算違約金，則每日違約金高達七千五
              百二十元，每月即高達二十二萬五千五六元，是渠等請求之違約金數
              額不過數月，即可達百萬元之譜，誠屬過當，更與其實際損失（即相
              當於房屋租金之損失，依當地市場行情，每屋約為每月一萬五千元左
              右），相差數十倍有餘，自有加以酌減之必要。又前揭契約並未約定
              此違約金之性質乃「懲罰性」違約金，況縱認係懲罰性違約金，其目
              的乃在強制債務人履行債務，因之債務人縱感違約金過高，亦常均不
              為反對之意見，以免遭債權人認於訂約時即有違約之意圖，是仍應考
              量訂約時，違約金數額之公平性加以酌定。
        （五）又按「約定之違約金是否過高，應就債務人若能履行債務時，債權人
              可得享受之一切利益為衡量之標準，而非以僅約定一日之違約金額若
              干為衡量之標準。」（最高法院五十一年度台上字第一九號判例要旨
              參照）故縱退萬步言之，至少應認原告對交屋將有遲延之情形已有所
              預見，而得加以控制損害，故原告迄今未見其舉證證明有何實質損害
              ，即主張如此高額之違約金，自難謂事理之平。反觀被告係完全延用
              內政部版預售屋買賣契約書作為契約之約款，詎因主管機關之延誤導
              致使用執照遲延核發，非被告所難以控制，更非被告所得料及，除原
              告外，其餘買受人均能體諒被告之處境，一一順利交屋，爰請鈞院斟
              酌上情，將違約金加以酌減。
        （六）臺灣高等法院八十八年度上字第九十號判決，就與本件原因關係相同
              ，且為同一住宅之給付遲延問題，亦同認依民法第二百五十二條及最
              高法院四十九年度台上字第八０七號判例要旨，斟酌被告於八十六年
              七月十日期限屆至時，未將系爭使用執照及所有權狀併同系爭房地交
              付原告起至目前，房地產並無復甦跡象，顯然被告若如期交付前揭房
              地原告亦不因而獲利，又原告未舉證其因被告之違約而受何重大損害
              等情，認為原告請求之違約金以其所繳交之自備款一百八十三萬元之
              「百分之三十」即五十四萬九千元為當。
        （七）系爭房屋經信義房屋仲介公司之銷售成交行情表，每坪自十九萬六千
              元至九萬五千元之價格均有，而衡諸一般行情應係每坪十餘萬一兀，
              與本件售價相當，故可前揭臺灣高等法院判決之認定無訛。另臺灣高
              等法院八十八年度上字第一二０三號判決，更認定遲延給付之違約金
              「宜酌減為六萬元為適當」，亦足堪參考。
    三、證據：提出被告八十六年十月二十四日函、被告八十六年九月十日函、被告
              名義之前揭房屋所有權狀、臺灣板橋地方法院八十八年度板簡字第一
              九０四號、一九０五號宣示判決筆錄、鈞院八十八年度上字第九十號
              判決、銷售成交行情表、臺灣高等法院八十八年度上字第一二０三號
              判決等件各乙份為證。
        理      由
一、本件原告起訴主張：其於八十五年六月二十八日，以總價款七百五十二萬元價款
    ，向被告購買坐落臺北縣中和市○○○段一五六地號之「雲坊利多」第Ａ棟第四
    樓房屋之預售屋，且於當日雙方即簽訂房地買賣契約書，依契約第七項約定，被
    告應自簽立契約之日起三百六十五天（日曆天）內將使用執照及所有權狀併同房
    地交付原告，詎被告迄至八十七年三月二日止，始依約交付該房地及所有權狀予
    原告，遲延二百四十七天。原告乃依據系爭買賣契約第十二條約定、民法第一百
    八十四條第一項前段之規定，訴請被告應給付原告違約金一百八十五萬七千四百
    四十元，及自本件起訴狀繕本送達被告之日起至清償日止，按年息百分之五計算
    之利息等語。
二、被告則以：系爭房地之所以遲延核發使用執照及所有權狀，乃因地主拒絕將系爭
    土地所有權移轉登記與被告，乃與原地主間就所有權移轉事宜涉訟，經訴外人何
    長祥等人申請臺灣板橋地方法院向臺北縣政府工務局調閱八三中建字第一三九九
    號及第一三八四號建建築執照全案卷宗，自八十五年十月十一日檢卷至八十六年
    三月二十日還卷，期間並無法進行該使用執照之審核，至八十六年七月十九日始
    領得使用執照，故本件遲延乃因不可歸責於被告之事由所致，且退步言之，縱認
    被告遲延仍可歸責，該違約金之金額亦屬過高，請求法院酌減云云，資為抗辯。
三、原告主張其於八十五年六月二十八日，以總價款七百五十二萬元，向被告購買坐
    落臺北縣中和市○○○段一五六地號號之「雲坊利多」第Ａ棟第四樓房屋之預售
    屋，且於當日雙方即簽訂房地買賣契約書之事實，為被告所不爭執，並經兩造提
    出系爭房地買賣契約書為證，是原告主張此部份之事實，自堪採信為真。
四、是本件兩造所爭執為被告是否有遲延交付房地及所有權狀之情？及原告請求違約
    金是否有過高？茲分別論述如下：
（一）依前揭買賣契約書第七條約定：「交房地期限：乙方（即被告）應自本約簽訂
      之日起三百六十五天（日曆天）內將使用執照及所有權狀併同房地交付甲方（
      即原告），但因不可抗力致不能如期交出房地者，由雙方視實際需要協定期限
      予以延展。其延展期限不加收滯納金。」兩造約定除有不可歸責於被告之事由
      外，自契約簽訂日即八十四年十二月九日起算三百六十五天內，即八十六年六
      月二十八日前，應將系爭房地之使用執照及所有權併同房地交付與原告，否則
      被告即構成違約之情，為兩造所是認。
（二）查被告因系爭土地之所有權人何長祥等人，拒絕將系爭土地所有權移轉登記與
      被告，乃向臺灣板橋地方法院提起土地所有權移轉登記之訴，於訴訟繫屬中，
      因何長祥等人向法院申請，臺灣板橋地方法院遂於八十五年十月十一日向臺北
      縣政府工務局調閱系爭建物之臺北縣政府工務局營建處八十三年中建字第一三
      九給號及一三八四號建照全卷，以致本件使用執照申請審閱手續全部停止，嗣
      該院於八十六年三月二十日始將上開建照資料交還台北縣政府工務局，故雖被
      告隨立即進行領照事宜，但仍至八十六年七月十九日始領得使用執照之情，業
      據被告提出臺灣板橋地方法院八十五年度訴字第五八三號民事判決在卷足稽，
      並為兩造所自認，足證自八十五年十月十一日起至八十六年三月二十日止之臺
      灣板橋地方法院調閱卷宗期間，乃不可歸責於被告之事由至明。
（三）原告雖主張被告自八十五年八月二日即申請前揭房地之使用執照，然因先後因
      臺北縣政府工務局命補正及退件，而於八十六年一月八日、四月十一日、六月
      十一日向臺北縣政府工務局補為申請，直至八十六年六月十一日第四次申請使
      用執照，始經臺北縣工務局於翌月十九日即核准發照。足證被告真正申請使用
      執照之日期係八十六年六月十一日云云。惟前揭建造執照案卷為臺灣板橋地方
      法院調閱，而前揭建物是否依原設計施工，殆須核對原建造執照卷，始可進行
      核發使用執照，是前揭建物之建造執照案卷為臺灣板橋地方法院所調閱，自有
      礙使用執照之核發。再者，依臺北縣政府工務局覆臺灣高等法院八十九年七月
      二十九日八九北工施字第Ｂ三一六八號函所載，被告申請使用執照為該局核退
      之原因為(1)申請填寫不齊全，(2)未檢附原執照或竣工照片，(3)未附未損壞公共
      設施證明等三項，均屬極為輕微之瑕疵，且非工程上難以解決之問題，被告為
      補正自非難事。是縱被告依臺北縣工務局之補正通知為補正，因前揭建造執照
      之案卷為臺灣板橋地方法院所調閱，臺北縣工務局亦無從依該建造執照案卷為
      核發，是無論被告於前揭臺灣板橋地方法院調卷期間，有無依臺北縣工務局之
      指示為補正，均屬不可歸責於被告之事由，應予扣除，是原告此主張，洵屬無
      據。
（四）依據系爭買賣契約書第十二條第一款約定：「違約處罰：（一）乙方（即被告
      ）除因不可抗力之事由外，其逾期交付房地每逾一日按房地總價千分之一計算
      違約金與甲方（即原告）。」，被告應依約自簽約日（即八十五年六月二十八
      日）起之三百六十五天內交付房地，即至八十六年六月二十八日止，被告除因
      不可抗力致不能如期交出房地者外，需將使用執照及所有權狀併同房地交付原
      告，此為被告所不爭，是被告依約遲延之日數，自八十六年六月二十九日起至
      八十七年三月二日止，共計二百四十七天。但因被告自八十五年十月十一日起
      至八十六年三月二十日止，計一百六十天乃不可歸責於被告之事由，已如前述
      ，應予扣除，故被告共計遲延八十七天。
（五）依右揭契約第十二條第一款約定違約金計算方式：每逾一日按房地總價千分之
      一計算違約金，是被告共計遲延八十七日，應給付原告違約金為陸拾伍萬肆仟
      貳佰肆拾元（計算方式：7,520,000×1/1000×87=654,240）。雖被告辯稱：
      違約金計算方式過高云云，惟查，系爭房地買賣契約書為被告所自訂之定型化
      契約，有關違約金之計算方式，乃被告經詳細評估其若無法如期交屋時，依據
      一般客觀事實、社會經濟狀況及若即期交屋時，原告所得享受之一切利益等情
      後，所自訂若逾期時，每日按總價千分之一計算違約金，以賠償原告之損害，
      且被告自認其係延用內政部版預售屋買賣契約書之約定，換言之，即被告於自
      行訂定時，已詳細評估原告所受之損害及損失利益等情，所為之損害賠償總額
      之預定。且本院斟酌原告所購買之系爭預售屋為一樓，面積約六十五點一六坪
      ，使用目的及經濟效益，以及臺灣板橋地方法院於八十六年三月二十日業已返
      還前揭建造執照案卷，被告於八十六年六月十一日始再齊全文件為使用執照之
      申請，而如前所述，被告應補正之使用執照手續，均非重大難以解決之事，其
      再無故遲延達二個月又二十一日等情，認被告所自訂之「每逾一日按房地總價
      千分之一」計算違約金之方式，並無過高之情形，故自無加以酌減之必要。從
      而，被告辯稱：該違約金計算方式過高云云，難謂有理由。
（六）被告抗辯原告未舉證證明交屋之日云云。按「當事人主張有利於己之事實者，
      就其事實有舉證之責任。但法律別有規定，或依其情形顯失公平者，不在此限
      。」民事訴訟法第二百七十七條定有明文。次按「確認不動產所有權歸屬之訴
      ，應由原告提出確定證據，證明所有權歸屬於己，若原告不能為切當之證明，
      而依法院調查復不能得相當之憑信者，則無論被告能否舉出反證，及所舉反證
      是否可信均可不問。」（最高法院十九年度上字第一０三九號判例要旨參照）
      是被告應就其交屋之日負舉證之責，況依前揭契約書第七條約定，被告於三百
      六十五日曆天內，所應交付原告者，乃房地、使用執照、所有權狀併同交付，
      而使用執照核發之日期為八十六年七月十九日，業如前述，至於登記為原告名
      義之所有權狀核發日期為八十七年三月二日，而於取得所有權後，始交屋乙節
      ，衡諸社會常情，為常態事實，則被告抗辯其交屋之日在核發所有權狀之前之
      變態事實，亦屬被告應負舉證之責。而被告未能舉證證明，空言否認，委無足
      取。
五、綜上所述，原告主張被告延遲給付房地及使用執照、所有權狀，達八十七天，為
    可採，其餘主張，洵無足採。被告抗辯臺灣板橋地方法院調閱前揭建造執照案卷
    期間，乃不可歸責於其之事由，堪足採信，其餘之抗辯，無足採信。原告本於前
    揭契約之法律關係，請求被告應給付陸拾伍萬肆仟貳佰肆拾元及自民國八十九年
    六月二十一日日起至清償日止，按週年利率百分之五計算之利息，為有理由，應
    予准許，原告請求超過上揭部分，為無理由，應予駁回。兩造陳明願供擔保，聲
    請宣告假執行或免為假執行，經核原告勝訴部分，合於法律規定，爰分別酌定相
    當之擔保金額宣告之；原告其餘假執行之聲請，因訴之駁回而失所依據，不予准
    許。
六、本案事證已臻明確，兩造其餘主張陳述及所提之證據，均毋庸再予審酌，附此敘
    明。
七、據上論結：原告之訴為一部有理由，一部無理由，依民事訴訟法第七十九條但書
    、第三百九十條第二項、第三百九十二條，判決如主文。
中      華      民      國    八十九    年    十二    月    十二    日
                                            民事第民二庭法      官  吳光釗
右為正本係照原本作成
如對本判決上訴須於裁定送達後二十日內向本院提出上訴狀
中      華      民      國    八十九    年    十二    月    十二    日
~B法院書記官  呂昆


司法院資訊處製作；財團法人民間司法改革基金會備份。
